【裁判字號】    91,自緝,10
【裁判日期】    920130
【裁判案由】    詐欺
【裁判全文】
臺灣士林地方法院刑事判決                          九十一年度自緝字第一號
    自  訴  人  甲○○
    被      告  乙○○
右列被告因詐欺案件，經自訴人提起自訴，本院判決如左：
    主  文
乙○○無罪。
    理  由
一、自訴意旨略以：被告乙○○原於台北市○○○路○段一三六號經營榮裕機車行，
    詎竟意圖為自己不法所有，基於概括之犯意，先於民國八十六年五月間向自訴人
    甲○○佯稱，因開設機車行要擴大營業，增購機車，資金不足，而向自訴人借款
    新台幣（下同）九萬六千元，並簽發發票日為八十六年六月五日，付款人為台北
    市第一信用合作社大橋分社之支票一紙，作為債務擔保；繼於八十六年六月初向
    自訴人偽稱：有意要將隔壁承租作為擴大店面使用，但資金不足，而向自訴人借
    款六萬二千元，並另簽發發票日為八十六年六月十五日，付款人為台北市第一信
    用合作社大橋分社支票一紙為債務擔保。詎料，前開二紙支票屆期提示均遭退票
    ，經自訴人向被告要求付款，被告諉稱七月五日即有資金，請自訴人屆時前往機
    車行取款，自訴人不疑有詐，旋即離開，迨至七月五日前往機車行，見大門深鎖
    ，被告不知去向，始知受騙。因認被告涉有刑法第三百三十九條詐欺罪嫌。
二、按犯罪事實應依證據認定，無證據不得推定其犯罪事實；不能證明被告犯罪者，
    應諭知無罪之判決，刑事訴訟法第一百五十四條、第三百零一條第一項分別定有
    明文。次按刑法第三百三十九條第一項之詐欺罪，必須行為人自始基於不法所有
    之意圖，以客觀上足以使人陷於錯誤之詐術手段，欺矇被害人使之交付財物，始
    足當之，且所謂以詐術使人交付財物，必須被詐欺之人因其詐術而陷於錯誤，若
    所使用之手段，不能認為詐術，亦不致使人陷於錯誤，即不得以詐欺罪相繩。至
    於民事法律關係當事人間，若有未依約定之債務本旨履行給付之情形，在社會一
    般交易經驗上，原因非止一端，或因不可歸責之事由致不能給付，或因合法對他
    造主張抗辯事由而拒絕給付，或因財產、信用狀況緊縮而無力給付，甚至於債之
    關係成立後，始另行惡意遲延給付，皆有可能，並非必然均係出於自始無意給付
    之財產犯罪。且刑事被告依法不負自證無罪之義務，若別無足以證明被告自始意
    圖不法所有之積極證據，縱使其就所負之債務惡意違約不為履行，仍僅為民事上
    之糾紛，自不得違反前揭刑事訴訟法第一百五十四條之規定，以單純債務不履行
    之狀態，逕行推定被告自始具有不法所有之詐欺意圖，而轉令其提出有利於己之
    反證。再按刑事訴訟法第一百六十一條已於九十一年二月八日修正公布，修正後
    同條第一項規定：檢察官就被告犯罪事實，應負舉證責任，並指出證明之方法。
    此項規定，於自訴程序同有適用。因此，自訴人對於其所自訴之被告犯罪事實，
    應負提出證據及說服之實質舉證責任。倘自訴人所提出之證據，不足為被告有罪
    之積極證明，或其闡明之證明方法，無從說服法官以形成被告有罪之心證，基於
    無罪推定之原則，自應為被告無罪判決之諭知，有最高法院九十一年度台上字第
    五五九七號判決意旨參照。
三、訊之被告堅詞否認有詐欺本件自訴人之犯行，辯稱：其向自訴人借款時，經濟狀
    況雖不很好，但希望能把生意作起來，是後來週轉不靈，簽發給自訴人之支票才
    拒絕往來，無法兌現，並非自始有意詐欺自訴人等語。經查：
  （一）自訴人於本院九十年七月十一日訊問時改稱，被告二次向其借款均係說要買
        機車，被告向其借款時已經開始跳票，如果知道被告跳票了，不會借他等語
        。則被告第二次即八十六年六月初向自訴人借款，究係以要擴大營業承租隔
        壁店面為由，抑或以買機車為由，自訴人之指訴已有前後不一之情形。
  （二）況自訴人自帶到庭之證人陳登財，於本院訊問時亦具結證稱：被告於八十五
        年四、五月間，有向其購買機車（見本院九十年十月三日訊問筆錄），則被
        告向自訴人表示要向他人購買機車，需要用錢而向自訴人借款，實際上該段
        期間被告亦確實向他人購買機車，尚難認被告以購車為由向自訴人借款，係
        施用詐術。
  （三）另經本院調閱被告於台北市第一信用合作社大橋分社支票存款帳戶之交易明
        細表核閱，被告上開帳戶係八十六年六月十一日才開始有退票罰款之情形，
        至同年七月四日始拒絕往來，此有該社八十九年五月三十日北一信大字第十
        二號函及所附往來明細資料在卷可稽。而證人陳登財雖亦證稱被告向其購車
        所簽發之四張支票均遭退票等語，惟依證人陳登財所提出被告簽發之支票所
        載，發票日分別為八十六年六月二十日、六月二十五日、七月五日，堪認被
        告係至八十六年六月中、下旬起，始有週轉不靈無法清償之情事，尚難認被
        告於八十六年五月間、六月初向自訴人借款時，已明知自己嗣後無清償能力
        ，而有詐欺之故意。
    雖被告向自訴人所借前開款項，迄今尚未全部清償，惟此究屬民事問題，應另循
    民事途徑解決，尚不得憑此遽認被告在向自訴人借款之初，自始即存有不法所有
    之詐欺犯意及詐術之施用，要而言之，本件與所謂以詐術使人陷於錯誤而交付財
    物尚屬有間。此外，復查無其他積極證據足資證明被告有詐欺之犯行，因認不能
    證明被告犯罪，依前揭說明，自應為被告無罪之諭知。
據上論斷，應依刑事訴訟法第三百四十三條、第三百零一條第一項判決如主文。
中      華      民      國      九十二      年      一    月    三十    日
                                  臺灣士林地方法院刑事第四庭
                                         法  官  洪  慕  芳
右正本證明與原本無異。
如不服本判決，應於判決送達後十日內，向本院提出上訴狀
                                         書記官  田  汲  雷
中      華      民      國      九十二      年      二    月     六     日


司法院資訊處製作；財團法人民間司法改革基金會備份。
